【裁判字號】    99,訴,1626
【裁判日期】    991208
【裁判案由】    偽造文書等
【裁判全文】
臺灣臺北地方法院刑事判決              99年度訴字第1626號
    公  訴  人  臺灣臺北地方法院檢察署檢察官
    被      告  許麗琴
上列被告因偽造文書等案件，經檢察官提起公訴（99年度偵字第
15758號），本院判決如下：
    主  文
許麗琴行使偽造私文書，足以生損害於他人，共拾伍罪，各處如
附表貳所示之刑。應執行有期徒刑壹年肆月。
    事  實
一、許麗琴分別於民國97年12月1日起及98年4月15日起，各以別
    名「許鈺敏」自任為會首，召集如附表壹編號一、二所示之
    兩民間互助會（以成立時間先後為區別，下簡稱：互助會一
    、互助會二，各該互助會之會期、標會方式、會金、開標時
    間、地點及標息，均詳如附表壹所示）。
二、其因財務不佳，亟需金錢週轉，竟分別基於意圖為自己不法
    所有及行使偽造私文書之犯意，明知尹小惠已非互助會會員
    ，且與其女兒陳靜宜在互助會一或互助會二列名為會員之部
    分，實際上均係許麗琴本人以會員地位而為行使，仍利用會
    員彼此間未全然熟悉、對上情又不知悉；會首可掌控互助會
    繳交會款事務及主持開標之機會，未更改互助會會單姓名，
    而以冒名尹小惠、借名陳靜宜方式將之虛列會員，使其他會
    員誤認尹小惠、陳靜宜均係一般互助會會員，並在互助會一
    中，於如附表貳之壹所示各次會期之開標時間（起訴書誤載
    為自98年1月1日起，應予更正），在許麗琴位在臺北市中山
    區○○○路○段89巷5之4號處所，冒用各如附表貳之壹所示
    會員之名義，並在標單上偽造各遭冒名之會員葛麗雲等7人
    之姓名，復在上記載投標金額（即標息）（偽造標單之部分
    不包括陳靜宜，詳如後述），而偽造標單之準文書，復持以
    競標而予以行使，用以表示各該會員願以該金額參加競標之
    意思，同時，利用多數活會會員未克前往上址處所觀看投標
    之機會，以電話向活會會員及被冒用名義之會員佯稱：已由
    其他會員得標云云方式冒標，而施用詐術，足以生損害於遭
    冒名之各該會員，且已影響會員相互間之信用評估、擔保平
    衡及依約如期標得會款之利益，並致使實際上未得標之活會
    會員均陷於錯誤，乃依序交付各期活會會款，許麗琴因此在
    互助會一共詐得0000000元；另在互助會二，亦以同上借名
    陳靜宜方式將之虛列會員，使其他會員誤係一般互助會會員
    ，並於如附表貳之貳所示各次會期之開標時間，在上址處所
    ，冒用各如附表貳之貳所示會員名義，亦以同前之方式冒標
    （偽造標單之部分不包括陳靜宜，詳如後述），而施用詐術
    ，足以生損害於遭冒名之各該會員、影響會員相互間之信用
    評估，且致使實際上未得標之活會會員均陷於錯誤，乃依序
    交付各期會款，許麗琴因此在互助會二詐得共0000000元（
    前述互助會一、二遭冒用之會員姓名、開標日期、冒標之標
    金金額、各次繳交會款之活會會員數及詐得之互助會款項，
    均詳如附表貳所示）。
三、嗣於互助會一、二98年11月1日開標前之某日，許麗琴因冒
    標金額過大，自覺無力彌補，乃搬離上址住處，人去樓空，
    經方立寰發覺有異，與其他互助會會員互為聯繫後，始查悉
    上情。
四、案經方立寰、劉錫屏訴由臺灣臺北地方法院檢察署檢察官偵
    查起訴。
    理  由
壹、程序部分
    按被告以外之人於審判外之言詞或書面陳述，除法律有規定
    者外，不得作為證據，刑事訴訟法第159條第1項固定有明文
    ；惟被告以外之人於審判外之陳述，雖不符同法第159條之1
    至第159之4之規定，而經當事人於審判程式同意作為證據，
    法院審酌該言詞陳述或書面陳述作成時之情況，認為適當者
    ，亦得為證據。又當事人、代理人或辯護人於法院調查證據
    時，知有第159條第1項不得為證據之情形，而未於言詞辯論
    終結前聲明異議者，視為有前項之同意，同法第159條之5第
    1、2項亦定有明文。檢察官、被告許麗琴對本件判決所引用
    下列被告以外之人於審判外之言詞或書面陳述，於準備程序
    中均無爭執，嗣經本院於審理時提示上揭陳述內容並告以要
    旨，檢察官及被告均未於言詞辯論終結前異議，依首揭規定
    ，應視為已有同意，本院審酌前述審判外陳述作成時之情況
    ，並無不能自由陳述之情形，亦未見有何違法取證或其他瑕
    疵，且與待證事實具有關聯性，認為以之作為證據應屬適當
    ，而得作為證據。
貳、實體部分
一、上揭犯罪事實，業據被告許麗琴於本院審理時坦承不諱（見
    本院卷99年11月22日審判筆錄），核與告訴人方立寰指訴情
    節大致相符（尹小惠、陳靜宜、蔡素娥部分，詳如後述），
    且經證人陳靜宜、被害人蔡素娥於本院審理時分別具結證述
    綦詳（見本院卷99年11月22日審判筆錄），此外，並有互助
    會會單影本（見99年度他字第384號偵查卷第19頁正反面）
    在卷可參，足認被告前揭出於任意性自白，有事證可佐，與
    事實相符，而堪採信。
二、且查：
    （一）被告於偵查時及本院時供稱：互助會一部份，尹小惠
          沒跟會，係我用她的名字去標會，因為會單寫好，所
          以沒改，我也不知道尹小惠真名，陳靜宜係我女兒，
          還有會頭許鈺敏，這3會係我（在處理互助會事宜）
          的。尹小惠得標時，我會跟所有活會會員收會款，死
          會亦要繳2萬元。互助會二部分，陳靜宜也係我自己
          的，係用我女兒名字，但係我在繳（會款）的。經營
          互助會時，每次得標都會公開，也會有會員會來觀看
          ，我那時係開店，係在店裡開，有寫標單，也有在標
          單上寫名字，離我店比較遠，都係用電話聯絡，尹小
          惠、陳靜宜部分係至法院才有機會解釋等語（見99年
          度偵字第15758號偵查卷第7頁、本院卷99年11月8日
          準備程序筆錄、99年11月22日審判筆錄）。佐以證人
          陳靜宜於本院審理時具結證稱：被告係我母親，參加
          互助會時，被告有跟我說，我無法負擔之部分，被告
          也會幫我負擔，被告會全權幫我處理，因我讓被告處
          理，被告有跟我說她用我的名字起會，我參加互助會
          一、二，被告跟我拿之現金，每次不一定，有時1萬
          至2萬，沒有每月固定幫我收，我沒有固定繳交會錢
          ，兩互助會應沒超過10萬元，細節我不清楚，我不知
          道我名義下之會有無標下來等語、被害人蔡素娥於本
          院審理時具結證述：許鈺敏係會頭，我認識互助會一
          之會單中之葛麗珠、葛麗雲、周淑娥、倪玲玲、倪淑
          峰、邱蕭素琴、蘇洪秀梅，陳靜宜係被告女兒，以前
          跟會時就知道被告女兒叫陳靜宜，至於尹小惠我不認
          識，但在很久以前，當時被告叫我吃下這會腳（尹小
          惠），我說我不要，我沒去開標過，從來沒去標會過
          ，不清楚互助會一有誰得標，被告會打電話跟我說得
          標多少錢，但沒說誰得標，我兩個互助會都按月繳活
          會之錢，繳到被告店倒等語（均見本院卷99年11月22
          日審判筆錄），固足見被告供稱互助會一、二會單上
          所列載尹小惠及其女兒陳靜宜為會員之部分，實際上
          均由被告自行行使會員權，又尹小惠之部分，為被告
          自行頂下該會冒名行使，但其女陳靜宜部分，已經證
          人陳靜宜同意由被告行使會員權等情，非無可採。
    （二）然而，依據被告前揭供稱，尹小惠前已向被告表明因
          故（出國）不參加互助會之事，被告乃私下自行承受
          該會，未更改互助會單，則其對其他互助會員隱匿此
          會員變動情形，而以會單上非其本人名義之互助會該
          會標取會款（俗稱以人頭會員參加互助會）之行為，
          仍可認定。亦即，被告本應據實記載互助會單，其將
          已無意參與互助會之尹小惠仍虛列在互助會單上，顯
          影響其他參與互助會之會員之風險評估，復以被冒名
          之人頭會員尹小惠名義偽造前揭標單、冒標會款，使
          其他互助會之會員，誤信確有尹小惠之人參與該互助
          會，不知係被告自行頂替，因而陷於錯誤，於被告冒
          名尹小惠得標，仍如數繳交互助會款，迄被告無力支
          付會款後，隨即宣佈倒會，是以，被告乃基於為自己
          不法之所有之意圖，明知互助會一已無尹小惠該會員
          ，仍虛列於會員當中，再以違反尹小惠明示不參加互
          助會一（即退會）之意思而為冒標手段，遂行詐欺犯
          行，至為明確。至證人陳靜宜雖證稱其確有同意參與
          互助會一、二之意，但亦證稱：我全權授權我母親即
          被告行使會員權利義務等語，斟酌被告供稱：我女兒
          知道有加入互助會，她錢（互助會款）不夠，我幫她
          補等語（見本院卷99年11月8日準備程序筆錄），堪
          認證人陳靜宜雖列名於互助會單中，但實則由被告為
          處理該互助會會員事務者，斟酌證人陳靜宜於前揭兩
          互助會中雖證稱：其曾交被告部分款項云云，但亦承
          認係斷斷續續，且據其所言，全部交付之數額不到10
          萬元，顯與該兩互助會其他互助會員應付擔會款差距
          甚大，而被告於互助會一中，在藉陳靜宜名義於98年
          10月1日得標之前，已冒標有7次之多，在互助會二，
          其以陳靜宜名義於98年6月15日得標時，互助會一已
          遭其冒標5次、互助會二亦已遭其冒標2次，均可認被
          告於以陳靜宜名義得標前，已有相當時間不可能為證
          人陳靜宜墊付互助會款項，復斟酌證人陳靜宜證稱：
          當時其每月收入僅僅約3萬元等語，則其加入附表壹
          所示兩互助會，每月獨立負擔而繳交共5萬元上下之
          互助會（死會或活會）會款之可能性，微乎其微，而
          被告於97年12月1日，即已開始冒標，若如被告所辯
          乃因經濟不佳，不得已之舉一情為真，何以仍可為資
          力明顯不足之證人陳靜宜負擔大部分互助會會款，可
          認陳靜宜該會，性質上仍屬被告獲證人陳靜宜同意借
          名之虛列會員，至證人陳靜宜雖表示有交被告互助會
          款云云，惟其無法具體證述究係何時交付、交付何互
          助會之何次款項，兼以其證稱：對互助會細節，包括
          其有無得標均不知悉、內容不清楚，我覺得我實際沒
          投入這互助會等語（見本院卷同上日審判筆錄），益
          徵被告雖獲證人陳靜宜同意以其名義加入互助會一、
          二，但證人陳靜宜既不用按月如數繳交互助會款，而
          概由被告全權負責，且證人陳靜宜對該會得標與否，
          非但不能明確知悉，而以其名義得標之鉅額互助會款
          項，亦未交證人陳靜宜，在在證明被告始為實際行使
          該會員權利義務之人，其女即證人陳靜宜不過其之借
          名會員，被告將之列為會員，實則依被告行使該會會
          員權利義務方式，形同被告本人入會，其他互助會會
          員當無從知悉被告及證人陳靜宜間之約定，致其他互
          助會員陷於錯誤，誤以證人陳靜宜與其等均相同，會
          於如附表貳所示各次開標後如數支付應負擔之活會或
          死會會款，並以為陳靜宜得標之該次，其等交付之互
          助會款亦會交予被告以外之證人陳靜宜，被告於此所
          為，當屬詐術行為無誤；至證人陳靜宜雖證稱其有繳
          交款項予被告之情，然亦同時證稱：我交被告之錢沒
          多問（係互助會款或母女間之金錢互助往來），但被
          告用我名字參加互助會前，有跟我說要幫我繳等語，
          只能認定證人陳靜宜對被告借名加入互助會及嗣後冒
          標行為應非明知而非共犯，仍無從為對被告有利之認
          定。
    （三）按互助會中已得標之死會會員，依互助會契約，無論
          由何人得標，均有按期繳交會款之義務，故對已得標
          之死會會員並無詐欺可言，亦即，被告所詐取者，應
          僅限於活會會員繳納之會款，而不及於死會會員所繳
          納之會款。經計算被告兩互助會詐欺所得金額，互助
          會一部分，被告擔任會首1會，以及實際由被告行使
          而屬虛列會員之尹小惠、陳靜宜各1會（其實即被告
          自為會員）均應先扣除，另依序已得標會員之會數，
          亦應扣除，故其計算方式，應為每一互助會「總會數
          」減去「會首及虛列會員數」，再減去「實際已得標
          會數」之所得，再乘以依內標計算之每次活會會員應
          繳交之互助會款（即「互助會約定之會金」減去「該
          次競標得標之標金」）之所得，承上，經計算被告於
          每次因冒標詐得之金額，互助會一部分計算方式詳如
          附表貳之壹（收取活會數及詐得金額欄）所示；另互
          助會二部分計算方式詳如附表貳之貳（收取活會數及
          詐得金額欄）所示。亦即，依此計得被告於互助會一
          共詐得0000000元、互助會二共詐得0000000元，總計
          有0000000元。至檢察官起書附表1、2就前述部分所
          為之計算，應屬誤算，自應予更正，在此敘明。
三、綜上所述，本件事證明確，被告所辯，無從為對其有利之認
    定，被告所為行使偽造文書及詐欺取財等犯行，均堪予認定
    ，應依法論科。
四、論罪科刑之理由：
    （一）按會首於互助會進行中，假藉其他活會會員名義冒標
          ，對活會會員應成立詐欺取財罪；至死會會員因無論
          何人得標，均負有繳納會款之義務，是縱有冒標情事
          ，死會會員亦無陷於錯誤之可言，對死會會員尚不構
          成詐欺取財罪（最高法院83年度臺上字第4152號判決
          意旨參照）。是以，互助會中之已得標會員，依據其
          與會首間之契約，無論何人得標，均有按期繳交會款
          之義務，故會首藉他人名義，實由己參加該互助會並
          得標，其詐欺所得之款，應僅限於「未得標會員繳納
          之會款」。茲以我國民間互助會，係由會首招募會員
          參加所組成，每於標會時，通常由欲標取會款之會員
          ，在空白紙條上，或僅書立其姓名、綽號及數字者，
          甚或只書寫數字而未書立其姓名、綽號，另以上開言
          詞等方法表示係何會員所出具者，如本件標單之情形
          ，則依習慣或特約均足以辨明係該會員以所書寫數字
          為標息金額參加競標之標單，自應以準私文書論（最
          高法院89年度臺上字第1319號判決意旨參攷）。本件
          互助會一、二之標單，乃記載有會員名稱及一定金額
          之標息，為被告供認在卷，故第三人僅憑標單之內容
          觀之，因未記載何互助會之標單字樣，尚不能明瞭其
          用意何在，須依該互助會之約定，始足以表示該金額
          係標取會款之利息、該名稱（或會員編號）係標取會
          款之會員，而足以表示參與競標互助會會款之一定用
          意之證明，屬刑法第220條第1項以文書論之準文書無
          疑。
    （二）核被告所為，係犯刑法第216條、第210條、第220條
          第1項之行使偽造準私文書罪及第339條第1項之詐欺
          取財罪。
    （三）其每次偽造準私文書之低度行為，復均已為各次行使
          之高度行為所吸收，不另論罪。
    （四）被告於每次冒標，以他人名義得標後，向其他多數之
          活會會員詐取會款，係以一詐欺行為同時詐騙數活會
          會員，係以一行為觸犯數同種罪名，為同種想像競合
          犯，應依刑法第55條之規定，各從一重論以詐欺取財
          罪；又其以一冒標行為，同時觸犯行使偽造準私文書
          及詐欺取財罪，則為異種想像競合犯，應依刑法第55
          條之規定，各從一重論以行使偽造準私文書罪。
    （五）又被告冒（借）名會員（包括虛列會員）在兩互助會
          之各次冒標行為（如附表貳所示），在互助會一共 8
          次，在互助會二共7次，除兩互助會開標時間本不相
          同，縱為同1月份，亦有15日間隔，於同一互助會中
          ，每次開標時間，更隔有1月之久，又被告各次冒標
          對象非一，所侵害之法益種類固同，但法益主體均未
          盡一致，非全然侵害同一法益，自應成立數犯罪行為
          ，而其犯罪手法雖然相仿，究屬數行為而非接續單一
          犯意、單一行為之數舉動，無法認係接續犯。是以，
          被告於如附表貳所示各次詐欺取財犯行，共15次，均
          犯意個別、行為互殊，應分論併罰。
    （六）被告於互助會一，以借名虛列會員之陳靜宜名義得標
          之事實，雖未經起訴書（附表1）記載，但該次（即
          98年10月1日冒標詐欺活會會員）之犯罪事實，業經
          起訴，雖檢察官認被告係冒用被害人蔡素娥名義而為
          前揭犯行（詳如後述），仍屬起訴效力所及，本院自
          應審酌，在此敘明。至被告成立兩互助會收取之互助
          會會首頭期款項之部分，因迄至98年9月，仍有互助
          會員係真實標得會款，即無積極證據可認被告自始即
          係基於意圖為自己不法所有之詐欺故意才召集兩互助
          會，該會首頭期款項屬會員應繳之互助會款項，不能
          認係詐欺款項，而起訴書就此部分亦未列載為詐欺款
          項，附此說明。
    （七）爰審酌被告無前科，前之品行、素行均非劣，此有臺
          灣高等法院被告前案紀錄表存卷可查，其召集民間互
          助會（合會），自任會首，尤重誠信，竟冒標詐取會
          款多次，顯然心存僥倖、欠缺尊重他人權益及守法之
          觀念，應予非難，斟酌其於兩互助會中，均在起會同
          時之第1會，即開始冒標，互助會一甚至在最後倒會
          前夕、東窗事發之前，尚以其借名之女兒陳靜宜名義
          標得會款，於互助會一尚有3會係會員之正常標會，
          但後成立之互助會二則均淪由被告冒標，其所為甚膽
          大妄為，犯罪動機、目的僅求己利，不顧其他互助會
          員權益、手段卑劣、冒標所得金額甚鉅，已如前述，
          徵諸一般社會上民眾之所以參與合會，多為儲蓄，或
          在有急需時得藉此籌措財源，被告為一己之私，竟虛
          列2互助會員，並於召集兩互助會後，假借各該會員
          得標向其他活會會員收取會款，使各該活會會員受有
          損害，且迄未全數償還，犯罪所生之危害非輕；又被
          告犯後雖於本院審理時承認犯罪事實，表示認罪之意
          ，然本案肇因被告一手造成，衡情非實務上常見之死
          會會員拒不繳納會款致牽連會首之情形，被告不思己
          過，當庭卻一再表示其係出自無奈、不得已之舉云云
          ，致受害之其他互助會員情何以堪，斟酌已有部分互
          助會會員表示願原諒被告、延後還款期間及被告之犯
          後態度、生活狀況、智識程度等一切情狀，爰分別量
          處如主文所示之刑及定其應執行之刑。
    （八）本案互助會之會單，業據被告供稱已遺失，依被告尚
          須向法院請求閱覽卷存會單影本計算互助會款項之情
          觀之（見本院卷99年11月8日準備程序筆錄），應堪
          可信，而被告冒標之各該標單，亦均未據扣案，且據
          被告歷次供述，雖有記載標息金額或會員姓名，惟本
          案既係被告趁活會會員未到場之機會，在開標時冒標
          得標，衡情標單上記載之會員姓名僅係辨識之用，一
          般人均無法認係偽造署押，即無刑法第219條沒收規
          定適用餘地，又標單既未扣案，按以民間互助會於投
          標完成、確定得標會員之後，標單通常多遭毀棄而未
          予保留之常態，標單並非違禁物，為免生日後難以執
          行之疑義，認無依刑法第38條第1項第2款規定宣告沒
          收之必要，而未併為沒收之諭知，附此敘明。
五、不另為無罪諭知之部分：
    （一）公訴意旨另略以：被告於前揭時、地，召集互助會一
          、二後，竟意圖為自己不法之所有，利用投標時，活
          會會員未全數到場之機會，在互助會一，冒用會員蔡
          素娥名義冒標（如附表）、在互助會二，亦均冒用
          會員陳靜宜名義投標（即如附表貳之貳3所示），並
          在標單上偽造前揭會員名稱及標金利息，並持以投標
          ，得標後向其他活會會員詐稱該名會員得標，向被冒
          名之會員則稱係其他會員得標，使各互助會活會會員
          均陷於錯誤，如數交付會款，足以生損害於各該冒標
          之會員及其他活會會員。因認被告對被害人蔡素娥部
          分，亦涉犯刑法第216條、第210條、第220條第1項及
          第339條第1項等之罪嫌；對證人陳靜宜部分，亦涉犯
          有刑法第216條、第210條、第220條第1項罪嫌等語。
    （二）按犯罪事實應依證據認定之，無證據不得認定其犯罪
          事實；又不能證明被告犯罪者，應諭知無罪之判決，
          刑事訴訟法第154條第2項及第301條第1項分別定有明
          文。又告訴人所述被害情形如無瑕疵可指，而就其他
          方面調查又與事實相符，其供述始足據為判決之基礎
          ；且告訴人之告訴，係以使被告受刑事訴追為目的，
          是其陳述是否與事實相符，仍應調查其他證據以資審
          認（最高法院32年上字第657號、52年台上字第1300
          號判例意旨併同參照）。檢察官認被告對前述部分亦
          涉犯上揭罪嫌，無非係以被告之供述、告訴人方立寰
          、劉錫屏之指訴、互助會單影本，為其主要論據。
    （三）經查：
          1、證人陳靜宜係被告女兒，且證人陳靜宜同意被告
             以其名義參與互助會二，並將該會會員權利義務
             行使，全權授予被告為之，業如前述，證人陳靜
             宜於本院審理時並結證稱：我讓被告處理（互助
             會之事），我覺得應非冒標等語在卷（見本院卷
             97年11月22日審判筆錄），本院衡之證人陳靜宜
             為擔任互助會會首之被告子女，縱然成年，但其
             同意被告以其名義參加互助會，而該會實由被告
             為之，尚非悖於社會常情，證人陳靜宜既已應允
             ，被告以證人陳靜宜名義得標，即不能認為有行
             使偽造準文書之犯嫌可言。
          2、又檢察官於互助會一，雖認被告於98年10月1日係
             冒被害人蔡素娥之名義得標，然已經被告於本院
             審理時否認，辯稱：98年10月1日係證人陳靜宜得
             標，並非被害人蔡素娥等語（見同上日審判筆錄
             ）。稽之檢察官認為該次係被告冒用被害人蔡素
             娥名義得標，乃據告訴人方立寰基於偵查中之指
             訴，復由被告於偵查中確認冒標數在卷（見99年
             度偵字第15758號偵查卷第7頁），惟究否冒標、
             係以何人名義冒標，終究行為人之被告最為清楚
             ，告訴人指訴基礎，據其所述，亦係來自被告告
             知，自須與事實相符，始為可採。然被告因已失
             其製作之互助會會單，故其於偵查中，雖亦供認
             在互助會一冒標次數共8次，惟其承認之該8次當
             中，究否係包括被害人蔡素娥，或係指證人陳靜
             宜，因檢察官並未讓被告具體指認，有前揭訊問
             筆錄可證，即不能認定被告前後供述齟齬，再經
             核對互助會一之會單上，有關日期98年10月1日、
             標金5千元之註記，確曾遭到更改，原因不明，究
             竟係記載於蔡素娥或陳靜宜處，乍看下確易生疑
             義，惟被告於本院時經仔細核對互助會會單後，
             明確供承98年10月1日係證人陳靜宜得標等語，被
             害人蔡素娥又當庭證稱其未曾得標過等語，在無
             積極證據證明被害人蔡素娥始為被告於互助會一
             98年10月1日冒標之對象，應認被告於本院時詳細
             核對，而為之供述，尚非虛言，應可採認。
     （四）基上，檢察官起訴書認被告於此尚涉上揭犯行，均
           屬無從證明，此外，本院復查無其他積極證據足資
           證明被告確有如起訴書所指此部分之犯行，因檢察
           官認此部分與前揭論罪科刑部分，就陳靜宜部分有
           想像競合之裁判上一罪關係；就蔡素娥部分則為同
           一事實，爰均不另為無罪之諭知。
據上論斷，應依刑事訴訟法第299條第1項前段、刑法第216條、
第210條、第220條第1項、第339條第1項、第55條、第51條第5款
，刑法施行法第1條之1第1項、第2項前段，判決如主文。
本案經檢察官林妙蓁到庭執行職務。
中    華    民    國    99    年    12    月    8     日
                    刑事第八庭  審判長法  官    徐千惠
                                      法  官    陳雯珊
                                      法  官    湯千慧
以上正本證明與原本無異。
如不服本判決應於收受送達後10日內向本院提出上訴書狀，並應
敘述具體理由；其未敘述上訴理由者，應於上訴期間屆滿後20日
內向本院補提理由書（均須按他造當事人之人數附繕）「切勿逕
送上級法院」。
                                      書記官    高心羽
中    華    民    國    99    年    12    月    8     日
附表壹：
（互助會一、二）
 ┌──┬────┬───┬───┬────┬────┬────┐
 │編號│會 期   │方 式 │會 金 │開標時間│開標地點│標息（新│
 │    │        │      │      │        │        │臺幣）  │
 │    │        │      │      │        │        │        │
 ├──┼────┼───┼───┼────┼────┼────┤
 │ 一 │97年12月│內標  │2萬元 │每月1日 │許麗琴住│2000元以│
 │    │1日至99 │      │      │下午2時 │處（臺北│上      │
 │    │年7月1日│      │      │        │市中山區│        │
 │    │。      │      │      │        │南京東路│        │
 │    │        │      │      │        │3段89巷 │        │
 │    │        │      │      │        │5之4號）│        │
 │    │會員含會│      │      │        │        │        │
 │    │首共21會│      │      │        │        │        │
 │    │。      │      │      │        │        │        │
 │    │        │      │      │        │        │        │
 │    │        │      │      │        │        │        │
 │    │（互助會│      │      │        │        │        │
 │    │一）    │      │      │        │        │        │
 ├──┼────┼───┼───┼────┼────┼────┤
 │ 二 │98年4月1│內標  │3萬元 │每月15日│許麗琴住│3000元以│
 │    │5日至99 │      │      │下午12時│處（臺北│上      │
 │    │年6月15 │      │      │        │市中山區│        │
 │    │日。    │      │      │        │南京東路│        │
 │    │        │      │      │        │3段89巷 │        │
 │    │        │      │      │        │5之4號）│        │
 │    │會員含會│      │      │        │        │        │
 │    │首共16會│      │      │        │        │        │
 │    │。      │      │      │        │        │        │
 │    │        │      │      │        │        │        │
 │    │        │      │      │        │        │        │
 │    │（互助會│      │      │        │        │        │
 │    │二）    │      │      │        │        │        │
 ├──┴────┴───┴───┴────┴────┴────┤
 │備註  (1)互助會一會單影本（99年度他字第384號偵查卷第3頁）    │
 │      (2)互助會二會單影本（99年度他字第384號偵查卷第4頁）    │
 │                                                            │
 └──────────────────────────────┘
附表貳：
附表貳之壹：
（冒標互助會一部分）
┌───┬────┬────┬───────────┬─────┐
│遭冒稱│時間（民│冒標之標│收取活會數（位）及詐得│主文刑度  │
│得標之│國）（年│金金額（│金額（新臺幣）        │          │
│會員姓│月日）  │新臺幣）│                      │          │
│名    │        │        │                      │          │
├───┼────┼────┼───────────┼─────┤
│1     │97/12/01│2400元  │18位（21會－會首1會－ │有期徒刑柒│
│葛麗雲│        │        │虛列會員2會）         │月        │
│      │        │        │                      │          │
│      │第 1 會 │        │                      │          │
│      │（即起會│        │17600 ×18 ＝316800 元│          │
│      │同時開第│        │                      │          │
│      │1 會）  │        │                      │          │
├───┼────┼────┼───────────┼─────┤
│2     │98/02/01│3400元  │17位（21會－會首1會－ │有期徒刑柒│
│尹小惠│        │        │虛列會員2會－死會蘇盈 │月        │
│      │        │        │芳1會）               │          │
│（冒名│第3會   │        │                      │          │
│虛列）│        │        │16600 ×17 ＝282200元 │          │
│      │        │        │                      │          │
│      │        │        │                      │          │
│      │        │        │                      │          │
├───┼────┼────┼───────────┼─────┤
│3     │98/04/01│3500元  │16位（21會－會首1會－ │處有期徒刑│
│葛麗珠│        │        │虛列會員2會－死會蘇盈 │捌月      │
│      │        │        │芳、邱蕭素琴2會）     │          │
│      │第5會   │        │                      │          │
│      │        │        │                      │          │
│      │        │        │16500×16＝264000 元  │          │
│      │        │        │                      │          │
│      │        │        │                      │          │
│      │        │        │                      │          │
├───┼────┼────┼───────────┼─────┤
│4     │98/05/01│3600元  │16位（21會－會首1會－ │處有期徒刑│
│倪淑峰│        │        │虛列會員2會－死會蘇盈 │捌月      │
│      │        │        │芳、邱蕭素琴2 會）    │          │
│      │第6會   │        │                      │          │
│      │        │        │                      │          │
│      │        │        │16400×16＝262400 元  │          │
│      │        │        │                      │          │
│      │        │        │                      │          │
│      │        │        │                      │          │
├───┼────┼────┼───────────┼─────┤
│5     │98/06/01│4200元  │16位（21會－會首1會－ │處有期徒刑│
│倪玲玲│        │        │虛列會員2會－死會蘇盈 │捌月      │
│      │        │        │芳、邱蕭素琴2 會）    │          │
│      │第7會   │        │                      │          │
│      │        │        │                      │          │
│      │        │        │15800 ×16＝ 252800元 │          │
│      │        │        │                      │          │
│      │        │        │                      │          │
├───┼────┼────┼───────────┼─────┤
│6     │98/07/01│4500元  │16位（21會－會首1會－ │處有期徒刑│
│周淑娥│        │        │虛列會員2會－死會蘇盈 │捌月      │
│      │        │        │芳、邱蕭素琴2 會）    │          │
│      │        │        │                      │          │
│      │第8會   │        │                      │          │
│      │        │        │15500 ×16 ＝ 248000元│          │
│      │        │        │                      │          │
│      │        │        │                      │          │
├───┼────┼────┼───────────┼─────┤
│7     │98/08/01│5400元  │16位（21會－會首1會－ │處有期徒刑│
│陳麗華│        │        │虛列會員2會－死會蘇盈 │捌月      │
│      │        │        │芳、邱蕭素琴2 會）    │          │
│      │        │        │                      │          │
│      │第9會   │        │                      │          │
│      │        │        │14600×16＝233600元   │          │
│      │        │        │                      │          │
│      │        │        │                      │          │
├───┼────┼────┼───────────┼─────┤
│8     │98/10/01│5000元  │15位（21會－會首1會－ │處有期徒刑│
│陳靜宜│        │        │虛列會員2會－死會蘇盈 │捌月      │
│      │        │        │芳、邱蕭素琴、鍾季璇3 │          │
│（借名│第11會  │        │會）                  │          │
│虛列）│        │        │                      │          │
│      │        │        │                      │          │
│      │        │        │15000×15＝225000元   │          │
│      │        │        │                      │          │
│      │        │        │                      │          │
├───┴────┴────┴───────────┴─────┤
│共計詐得0000000元                                             │
│                                                              │
├───────────────────────────────┤
│備註：                                                        │
│一、蘇盈芳（第2會）、邱蕭素琴（第4會）、鐘季璇（第10會）為正常│
│    標會。                                                    │
│二、尹小惠（第3會）係被告逕以尹小惠名義投標。                 │
│三、陳靜宜（第11會）係被告之女兒，同意借名參與互助會且均係被告│
│    實際行使互助會員權。                                      │
│                                                              │
│                                                              │
└───────────────────────────────┘
附表貳之貳：
（冒標互助會二部分）
┌───┬────┬────┬───────────┬─────┐
│遭冒稱│時間（年│冒標之標│收取活會數（位）及詐得│ 主文刑度 │
│得標之│月日）  │金金額（│金額（新臺幣）        │          │
│會員姓│        │新臺幣）│                      │          │
│名    │        │        │                      │          │
├───┼────┼────┼───────────┼─────┤
│1     │98/04/15│4200元  │14位（16會－會首1會－ │處有期徒刑│
│葛麗雲│        │        │虛列會員1會）         │捌月      │
│      │        │        │                      │          │
│      │        │        │                      │          │
│      │第1會（ │        │25800 ×14＝361200元  │          │
│      │即起會同│        │                      │          │
│      │時開第1 │        │                      │          │
│      │會）    │        │                      │          │
│      │        │        │                      │          │
├───┼────┼────┼───────────┼─────┤
│2     │98/05/15│4800元  │14位（16會－會首1會－ │處有期徒刑│
│方立寰│        │        │虛列會員1會）         │捌月      │
│      │        │        │                      │          │
│      │        │        │                      │          │
│      │第2會   │        │25200×14＝352800 元  │          │
│      │        │        │                      │          │
├───┼────┼────┼───────────┼─────┤
│3     │98/06/15│4500元  │14位（16會－會首1會－ │處有期徒刑│
│陳靜宜│        │        │虛列會員1會）         │捌月      │
│（借名│        │        │                      │          │
│虛列）│第3會   │        │                      │          │
│      │        │        │25500×14＝357000元   │          │
│      │        │        │                      │          │
│      │        │        │                      │          │
├───┼────┼────┼───────────┼─────┤
│4     │98/07/15│4800元  │14位（16會－會首1會－ │處有期徒刑│
│蔡素娥│        │        │虛列會員1會）         │捌月      │
│      │        │        │                      │          │
│      │第4 會  │        │                      │          │
│      │        │        │25200 ×14＝352800元  │          │
│      │        │        │                      │          │
│      │        │        │                      │          │
├───┼────┼────┼───────────┼─────┤
│5     │98/08/15│5400元  │14位（16會－會首1會－ │處有期徒刑│
│倪玲玲│        │        │虛列會員1會）         │玖月      │
│      │        │        │                      │          │
│      │        │        │                      │          │
│      │第5 會  │        │                      │          │
│      │        │        │24600 ×14＝344400元  │          │
│      │        │        │                      │          │
├───┼────┼────┼───────────┼─────┤
│6     │98/09/15│5900元  │14位（16會－會首1會－ │處有期徒刑│
│葛麗珠│        │        │虛列會員1會）         │玖月      │
│      │        │        │                      │          │
│      │第6會   │        │                      │          │
│      │        │        │24100×14＝337400 元  │          │
│      │        │        │                      │          │
│      │        │        │                      │          │
├───┼────┼────┼───────────┼─────┤
│7     │98/10/15│6000元  │14位（16會－會首1會－ │處有期徒刑│
│莫玉娟│        │        │虛列會員1會）         │玖月      │
│      │        │        │                      │          │
│      │第7會   │        │                      │          │
│      │        │        │24000 ×14＝336000元  │          │
│      │        │        │                      │          │
├───┴────┴────┴───────────┴─────┤
│共詐得新臺幣0000000元                                         │
│                                                              │
├───────────────────────────────┤
│備註：                                                        │
│陳靜宜（第3會）係被告之女兒，同意借名參與互助會且均係被告實際 │
│行使互助會員權。                                              │
└───────────────────────────────┘
附表
┌─────────────────────────┐
│互助會一                                          │
├───┬────┬────┬───────────┤
│遭冒稱│時間（年│冒標之出│起訴書認定詐得金額    │
│得標之│月日）  │標金額（│（新臺幣）            │
│會員姓│        │新臺幣）│                      │
│名    │        │        │依據起訴書附表 1 之計 │
│      │        │        │算方式計得）          │
├───┼────┼────┼───────────┤
│蔡素娥│98/10/01│5000元  │15000×16＝ 240000元  │
│      │        │        │                      │
└───┴────┴────┴───────────┘
附錄論罪科刑法條：
中華民國刑法第216條
（行使偽造變造或登載不實之文書罪）
行使第210條至第215條之文書者，依偽造、變造文書或登載不實
事項或使登載不實事項之規定處斷。
中華民國刑法第210條
（偽造變造私文書罪）
偽造、變造私文書，足以生損害於公眾或他人者，處5年以下有
期徒刑。
中華民國刑法第220條
（準文書）
在紙上或物品上之文字、符號、圖畫、照像，依習慣或特約，足
以為表示其用意之證明者，關於本章及本章以外各罪，以文書論
。
錄音、錄影或電磁紀錄，藉機器或電腦之處理所顯示之聲音、影
像或符號，足以為表示其用意之證明者，亦同。
中華民國刑法第339條
（普通詐欺罪）
意圖為自己或第三人不法之所有，以詐術使人將本人或第三人之
物交付者，處5年以下有期徒刑、拘役或科或併科1千元以下罰金
。
以前項方法得財產上不法之利益或使第三人得之者，亦同。
前二項之未遂犯罰之。

司法院資訊處製作；財團法人民間司法改革基金會備份。
